臺灣彰化地方法院北斗簡易庭民事判決
109年度斗簡字第331號
原      告  私立永享康復之家

法定代理人  邱泳祥  
訴訟代理人  陳雪菁  
            楊媛茸  
被      告  盧嬿任  
上列當事人間請求返還承攬報酬事件，本院於民國110年11月19
日言詞辯論終結，判決如下：
    主  文
原告之訴駁回。
訴訟費用新臺幣壹仟伍佰伍拾元由原告負擔。
    事實及理由
一、原告主張：
　㈠原告於民國108年8月15日將進行衛生福利部精神復健機構評
    鑑，因而與被告於108年5月15日成立承攬契約（下稱系爭承
    攬契約），被告依約應於108年8月15日衛生福利部精神復健
    機構評鑑前完成為原告整理衛生福利部精神復健機構評鑑資
    料彙整工作，且原告已依約先給付被告報酬新臺幣(下同)20
    萬元。
  ㈡被告締約後就衛生福利部精神復健機構評鑑資料工作僅彙整
    至108年6月12日，其後即未再繼續彙整，而被告已彙整完畢
    部分並未依衛生福利部精神復健機構評鑑基準及年度來彙整
    ，且被告也未依約完成全部彙整工作。
　㈢原告未要求被告要保證原告通過評鑑，但被告依約應完成衛
    生福利部精神復健機構評鑑資料彙整工作，但原告所完成衛
    生福利部精神復健機構評鑑資料彙整工作不到1成，多數項
    目完成率是0%，原告因彙整衛生福利部精神復健機構評鑑資
    料不及，沒有時間請求被告減少報酬，因此請求被告返回部
    分報酬。
　㈣原告依被告所完成之工作比例，仍願給予被告5萬元報酬，但
    被告卻不願返還剩餘15萬元報酬，原告因此於108年8月30日
    以二林郵局第000118號存證信函催告被告於函到3日內返還
    所溢收之不當報酬15萬元，如上開存證信函尚未發生解除契
    約之效力者，原告爰以本件起訴狀再為解除契約之意思表示
    ，並於繕本送達被告之時，為解除契約之意思表示到達及生
    效之時。
  ㈤被告應於108年8月15日原告衛生福利部精神復健機構評鑑前
    ，完成評鑑資料之彙整工作，故本件屬於以工作於特定期限
    完成或交付為契約之要素者，因被告不僅未於約定期限內完
    成所約定之評鑑資料彙整工作，而在超過108年8月15日評鑑
    日後，被告縱使完成評鑑資料之彙整工作，對原告已無實益
    ，原告仍得拒絕受領，並得請求因此所受之損害，原告因此
    依民法第502條第2項規定，解除系爭承攬契約，並請求被告
    賠償因不履行而生之損害，亦依民法第261條規定，準用第2
    66條第2項規定，依不當得利之規定，請求被告返還15萬元
    ，因此，依民法第502條第2項、第261條準用第266條第2項
    規定及不當得利規定（民法第179條後段）之法律關係，請
    求被告應返還15萬元及自108年5月16日起至清償日止，按年
    息5%計算之利息。
二、被告則以：
　㈠原告於108年中下旬須接受衛生福利部4年一次督導評鑑，而
    需有人力協助彙整資料，原告法定代理人邱泳祥與被告兄長
    為多年好友，而被告與邱泳祥則不相識，原告與被告兄長閒
    聊時得知被告為護理師，對於護理評鑑業務熟捻，因當時原
    告就衛生福利部精神復健機構評鑑資料幾乎毫無準備且評鑑
    日迫在眉睫，故邱泳祥向被告兄長提出由被告協助原告評鑑
    事宜，被告於108年3月13日以朋友身分幫忙原告，並於108
    年3月23日開始衛生福利部精神復健機構評鑑資料彙整，但
    斯時並沒有論及酬勞，原告於被告工作數月後之108年5月15
    日交付被告20萬元，表達對被告幫忙感謝之意。
　㈡原告、被告及陳雪菁於108年6月15日溝通上發生嫌隙，原告
    於108年6月17日停止被告協助原告評鑑事宜，但原告評鑑過
    後卻要求被告返還承攬報酬15萬元，被告認為原告主張無理
    。
　㈢原告主張其與被告於108年5月15日有成立口頭契約，被告以2
    0萬元為酬勞承攬原告衛生福利部精神復健機構評鑑資料彙
    整，但原告對於系爭承攬契約內容都無法舉證，且原告是在
    被告工作數月後始交付被告20萬元，表達對被告幫忙感謝之
    意，並非給付報酬，被告否認雙方有成立系爭承攬契約。另
    被告收取原告給付20萬元酬勞屬合理等語，並聲明：原告之
    訴駁回。
三、法院的判斷：
    原告主張之上開事實，為被告所否認，是本院所應審酌者厥
    為：㈠兩造間之系爭承攬契約是否成立？㈡原告請求被告給付
    15萬元有無理由？茲分述如下：
  ㈠兩造間之系爭承攬契約是否成立？
　  原告主張兩造於108年5月15日成立系爭承攬契約，被告依約
    應於108年8月15日前為原告完成整理衛生福利部精神復健機
    構評鑑資料彙整工作，原告已給付被告20萬元報酬等語，為
    被告所否認，並以前詞置辯，經查：
　⒈稱承攬者，謂當事人約定，一方為他方完成一定之工作，他
    方俟工作完成，給付報酬之契約。當事人互相表示意思一致
    者，無論其為明示或默示，契約即為成立。當事人對於必要
    之點，意思一致，而對於非必要之點，未經表示意思者，推
    定其契約為成立。民法第490條、第153條分別定有明文。是
    承攬契約之必要之點即為報酬及工作內容，則契約當事人需
    對承攬報酬及工作內容等要點達成合意，契約始得成立。而
    系爭承攬契約是否成立，即應視兩造是否確約定由被告完成
    原告衛生福利部精神復健機構評鑑資料彙整工作，原告即給
    付一定報酬，雙方並具一致之表示意思而定。
　⒉依兩造上開所陳內容以及原告所提兩造間通訊軟體對話畫面
    可見，被告已著手為原告施作衛生福利部精神復健機構評鑑
    資料彙整，且原告亦給付20萬元與被告，堪認兩造已就「被
    告施作原告衛生福利部精神復健機構評鑑資料彙整、原告支
    付一定報酬」達成合意，則系爭承攬契約必要之點已經兩造
    意思表示一致，系爭承攬契約業已成立，否則被告豈會在兩
    造毫不相識情況下，為原告施作原告衛生福利部精神復健機
    構評鑑資料彙整，原告更無可能給付20萬元與被告，是被告
    上開抗辯原告未舉證系爭承攬契約內容，且原告所給付之20
    萬元並非報酬，系爭承攬契約並不成立等情，並不可採。
　㈡原告請求被告給付15萬元有無理由？
　  原告主張被告未於108年8月15日原告評鑑前，完成衛生福利
    部精神復健機構評鑑資料彙整工作，原告依民法第502條第2
    項規定解除系爭承攬契約，請求被告賠償因不履行而生之損
    害，亦依民法第261條規定，準用第266條第2項規定，依不
    當得利之規定，請求被告返還15萬元等語，為被告所否認，
    並以前詞置辯，經查：
　⒈按「因可歸責於承攬人之事由，致工作逾約定期限始完成，
    或未定期限而逾相當時期始完成者，定作人得請求減少報酬
    或請求賠償因遲延而生之損害。前項情形，如以工作於特定
    期限完成或交付為契約之要素者，定作人得解除契約，並得
    請求賠償因不履行而生之損害」，民法第502條定有明文。
    依民法第502條於88年4月21日修正公布之立法理由：「第一
    項是否僅適用於工作完成之情形，原條文文義不明，易滋疑
    義，為明確計，爰修正為僅適用於『工作完成』之情形」，可
    知民法第502條僅適用於工作完成之情形，如工作尚未完成
    ，則與民法第502條所規定要件不符。
　⒉原告主張被告未於108年8月15日原告評鑑前，為原告完成衛
    生福利部精神復健機構評鑑資料彙整工作等事實，且此部分
    事實核與原告所提兩造間通訊軟體對話畫面內容一致，應堪
    信為真實。是被告並未依約為原告完成衛生福利部精神復健
    機構評鑑資料彙整工作，被告就系爭承攬契約之工作應尚未
    完成，應不符合民法第502條所規定要件，故原告不得依民
    法第502條第2項規定解除系爭承攬契約，更遑論依民法第50
    2條第2項規定請求被告賠償因不履行而生之損害15萬元。
　⒊既然原告不得依民法第502條第2項規定解除系爭承攬契約，
    則原告不得因解除系爭承攬契約，依民法第261條規定，準
    用第266條第2項規定，請求被告返還15萬元。
　㈢縱使原告得以解除系爭承攬契約，由於被告抗辯其所收取原
    告給付20萬元酬勞屬合理等語，故依民事訴訟法第277條之
    規定，應由原告就被告溢領15萬元之事實負舉證責任。經查
    ：按雖有法律上之原因而受利益，但其後已不存在，致他人
    受損害者，應返還其利益，民法第179條後段定有明文。本
    件原告雖稱被告完成工作部分之報酬僅5萬元，惟此乃原告
    單方面陳述，並非客觀可信之證據，自難認原告就此已盡舉
    證責任。從而，原告主張被告溢領系爭承攬契約報酬15萬之
    事實，因舉證不足而無從採信，其依民法第261條準用第266
    條第2項規定及不當得利規定（民法第179條後段）請求被告
    返還15萬元，亦屬無據。
四、綜上所述，原告依民法第502條第2項、第261條準用第266條
    第2項規定及不當得利規定（民法第179條後段）之法律關係
    ，請求被告應返還15萬元及利息，並無理由，應予駁回。
五、本件事證已臻明確，兩造其餘攻擊防禦方法及所提證據，經
    核於判決結果不生影響，爰不一一論述，併此敘明。
六、訴訟費用負擔之依據：民事訴訟法第78條。本件訴訟費用額
    為原告繳納之第一審裁判費1,550元(原告繳納)，應由敗訴
    之原告負擔。
中　　華　　民　　國　　110 　年　　12　　月　　24　　日
                  臺灣彰化地方法院北斗簡易庭
                        法  官　楊鑫忠
以上正本係照原本作成。
如對本判決不服提起上訴，應於送達後20日內，向本院提出上訴
狀並表明上訴理由(須按對造人數附繕本) 。
中　　華　　民　　國　　110 　年　　12　　月　　24　　日
                        書記官  張清秀